臺灣高等法院民事判決　　　　　　　　　99年度上國字第11號
上　訴　人　陳金旗
訴訟代理人　鄭仁哲律師
被 上訴 人　交通部公路總局第一區養護工程處
法定代理人　莊明松
訴訟代理人　成介之律師
複 代理 人　余振國律師
上列當事人間請求國家損害賠償事件，上訴人對於中華民國99年
3月8日臺灣桃園地方法院98年度國字第15號第一審判決提起上訴
，本院於100年12月6日言詞辯論終結，判決如下：
    主  文
上訴駁回。
第二審訴訟費用由上訴人負擔。
    事實及理由
一、被上訴人之法定代理人原為許阿明（原審判決誤載為陳朝信
    ，本院業於民國100年11月18日裁定更正，見原審卷第177頁
    反面、第181頁，本院卷第90頁），嗣於99年4月30日本院繫
    屬中變更為莊明松，有交通部令影本1 份可憑（見本院卷第
    95至97頁），其具狀聲明承受訴訟（見本院卷第94頁），於
    法核無不合，應予准許。
二、上訴人起訴主張：伊於96年10月22日晚間11時10分許，騎乘
    車號8FP─708重型機車，行經被上訴人維護之桃園縣平鎮市
    ○○路中龍陸橋（下稱系爭陸橋），往龍潭方向第4 支路燈
    燈桿往前25.7公尺左右處，遭對向訴外人張賜福駕駛之自小
    客車撞擊後，跌落系爭陸橋下（下稱系爭事故），受有胸椎
    9 至10節閉鎖骨折脊髓損傷、腦挫傷（蜘蛛網膜下出血）、
    肺部挫傷、右側橈骨及尺骨骨折等傷害（下稱系爭傷害），
    致現仍留有胸椎脊髓損傷合併下半身癱瘓、記憶喪失等難治
    傷害，無法自理生活，終生需他人照護。系爭陸橋橋面快慢
    車道間未設置分隔設施，事故發生處之護欄高度僅約76公分
    ，不符行政院交通部公路橋樑設計規範第23條之規定，亦未
    增設護網，若機車騎士乘坐於機車上，其高度已遠超出護欄
    ，致該護欄毫無保護功能。直到系爭事故發生後之97年11月
    中旬，被上訴人始對系爭陸橋之護欄進行加高工程。被上訴
    人於系爭陸橋設置之初，未妥善設置分隔設施、護欄及護網
    ，設置後亦未維持修繕、改良以保護行經系爭陸橋之人車安
    全，有違公路法第58條第1 項之規定，屬公有公共設施之設
    置及管理有欠缺，致伊因系爭事故遭撞擊跌落橋下而受有系
    爭傷害，爰依國家賠償法第3條第1項、第5條準用民法第193
    條第1項、第195條第1 項之規定，請求被上訴人賠償伊醫療
    費用新臺幣（下同）30萬9,829 元、住院期間增加生活上需
    要費用3萬5,386元、看護費用761萬8,863元、不能工作之勞
    動能力損失724萬9,784元、精神慰撫金150萬元，合計1,671
    萬3,862 元及自起訴狀繕本送達翌日起至清償日止，按年息
    5%計算之利息等語。原審為上訴人敗訴之判決，上訴人不服
    ，就其敗訴部分中之250萬元（有關醫療費用30萬9,829元、
    住院期間增加生活上需要費用3萬5,386元、看護費用130萬1
    ,157 元、勞動能力損失125萬3,628元及精神慰撫金100萬元
    ，合計390 萬元，扣除上訴人已領取之強制汽車責任險理賠
    金120萬4,273元及臺灣桃園地方法院檢察署97年度補審字第
    8 號犯罪被害人補償審議委員會決定書所示之重傷補償金19
    萬5,727 元），提起上訴，上訴聲明為：(一)原判決關於駁回
    後開(二)部分廢棄。(二)被上訴人應給付上訴人250 萬元，及自
    起訴狀繕本送達翌日起至清償日止，按年息5%計算之利息。
    (三)願供擔保，請准宣告假執行。
三、被上訴人則以：伊原依道路交通標誌標線號誌設置規則第16
    5 條規定，為禁止車輛跨越行駛或迴轉，而於系爭陸橋路段
    劃設雙黃線，且系爭陸橋屬4 級公路，速限50公里，依公路
    設計路線規範第2.4 條規定，尚無設置中央分隔帶之必要。
    況系爭陸橋寬度不足，若強行設置中央分隔帶，將造成空間
    不足，未必適宜。另伊並無法律上之依據或事實上之可能於
    系爭陸橋上設置護網。是伊依法未於系爭陸橋上設置行車分
    隔島及護網，自非公有公共設施之設置或管理有欠缺。又依
    公路橋樑設計規範第23條規定，系爭陸橋之護欄高度僅需80
    公分，而上訴人摔落橋下處之護欄高度為83公分，已達法定
    標準，且無何設置或管理有欠缺之情形。況縱使系爭陸橋之
    護欄高度不足80公分，然上訴人摔落系爭陸橋下之原因，係
    肇因於張賜福酒醉駕車闖入對向車道撞擊上訴人所致，無論
    系爭事故發生處護欄高度是否符合80公分以上之法定標準，
    均難以防免上訴人摔落橋下之結果發生，亦即縱伊就系爭陸
    橋之設置或管理有欠缺，亦與上訴人所受系爭傷害無相當因
    果關係。另上訴人請求賠償之金額，亦屬過高等語，資為抗
    辯。原審為被上訴人勝訴之判決，被上訴人對於上訴人之上
    訴則聲明駁回上訴。
四、經查：(一)被上訴人為系爭陸橋之施置及養護機關。(二)張賜福
    於96年10月22日晚間11時30分許，駕車行經系爭陸橋上往桃
    園縣中壢市方向，因偏向對向車道行駛，於系爭陸橋上由桃
    園縣中壢市往龍潭鄉方向自第4 根路燈燈桿往前25.7公尺處
    ，撞及對向車道騎乘8FP─708號重型機車之上訴人，致上訴
    人翻越橋上護欄跌落橋下，受有系爭傷害。(二)原法院於97年
    度聲字第1674號保全證據事件（下稱系爭保全證據事件）中
    ，曾在97年11月17日會同兩造履勘現場，上訴人於系爭陸橋
    跌落處之內側護欄高度，經測量後為80.5公分。另系爭陸橋
    往龍潭方向第1根至第4根燈桿基座內側高度依序為69.5公分
    、71公分、71.5公分及77公分等情，有行政院國軍退除役官
    兵輔導委員會台北榮民總醫院診斷證明書、臺北市立聯合醫
    院診斷證明書、財團法人振興復健醫學中心診斷證明書等影
    本在卷可稽（見原審卷第23至31頁），並為兩造所不爭執（
    見原審卷第77頁反面、第78頁），復經原法院依職權調閱系
    爭保全證據事件卷宗核閱無訛，應堪信為真實。
五、上訴人主張：被上訴人於系爭陸橋設置之初，未於系爭陸橋
    妥善設置分隔設施、護欄及護網，於設置後亦未能維持修繕
    、改良以保護行經系爭陸橋之人車安全，對於系爭陸橋之設
    置及管理有欠缺，致伊受有系爭傷害，爰請求被上訴人國家
    賠償等語，惟為上訴人所否認，並以前開情詞置辯。茲審究
    分述如下：
  (一)經查：系爭保全證據事件中，原法院曾於97年11月17日會同
    兩造履勘系爭陸橋關於上訴人發生系爭事故摔落橋下之護欄
    部分，得知系爭事故發生地點之護欄上方有新砌水泥痕跡，
    經測量勘驗當時護欄（內側即靠馬路面）高度為103 公分，
    其中新砌水泥高度為22.5公分，原始高度為81公分，但護欄
    呈傾斜型式；另測量護欄外側之原始高度為83.5公分，上有
    新砌痕跡，原始護欄上方再加高20公分等情，有系爭保全證
    據事件卷宗可參（勘驗測量筆錄影本附於原審卷第15、16頁
    ）。依勘驗當時測量之照片影本觀之（見原審卷第18、19頁
    ），系爭保全證據事件之測量方式係將皮尺貼住上開護欄之
    內側為之，亦即所測量之高度非上開護欄頂端至地面之垂直
    高度，而係依護欄原本傾斜之高度加以測量。依系爭保全證
    據事件所為之測量結果，系爭事故發生地點之護欄內側靠馬
    路之原形狀傾斜高度扣除新砌水泥之高度後應為80.5公分（
    103－22.5＝80.5）；護欄外側之原始高度則為83.5 公分。
    另原審法官於98年11月5 日前往履勘現場，斯時系爭陸橋之
    護欄已更新完畢，表面均以水泥抹平，新舊高度之痕跡已較
    不明顯，原審囑託台地測量工程有限公司至現場，由被上訴
    人將系爭事故地點之護欄鑿開區分新舊護欄之交界後，測量
    舊護欄內側離地面之垂直高度，其測量結果為75.5公分，有
    台地測量工程有限公司於99年1 月22日向原法院提出之標示
    地點實測紐澤西護欄尺寸圖在卷可按（見原審卷第168 頁）
    。由此可知系爭事故發生地點之上開護欄於原法院為保全證
    據時，所測得之內側靠馬路原形狀傾斜高度為80.5公分。至
    於新砌加高前之舊護欄內側離地面之垂直高度，經原審囑託
    測量後高度則為75.5公分。
  (二)按交通部頒布之公路橋樑設計規範之規定，護欄之高度量至
    基準面至少應為80公分；交通工程手冊則記載「路側護欄標
    準段之參考型式81cm」等情，業據被上訴人於97年6 月13日
    一工勞字第0971004364號函附之97年法賠字第013 號拒絕國
    家賠償理由書中陳述甚明（見原審卷第11、12頁）。稽諸上
    開規範、手冊之記載內容，顯為路邊人、車來往之安全而設
    ，亦即係為達人車在某程度上不致因稍有不慎即翻落橋下而
    設之安全規範，則此安全設施之規範，自應為專門負責公路
    、橋樑養護之被上訴人所熟知，且於行使養護任務時必須加
    以遵循。此安全之高度固宥於現實上不能無限要求至極致之
    程度，乃於上開規範、手冊載明其最低高度，然為求標準一
    致且可達基本安全功能，上開規範、手冊所記載之高度自應
    以與地面垂直之距離且以內側靠路面之高度為準，否則若准
    許以傾斜之護欄「長度」為此高度，則在護欄傾斜角度甚大
    之情形下，將無足擋住偏向之人、車不致跌落橋下，致喪失
    上開安全性之目的考量。準此，則在系爭事故發生地點之護
    欄，於發生車禍當時內側靠馬路原形狀傾斜高度為80.5公分
    ，內側離地面之垂直高度則為75.5公分之情況下，顯未達上
    開規範、手冊所要求之高度，足認為被上訴人對於系爭陸橋
    護欄高度之設置有欠缺甚明。
  (三)觀諸：系爭事故之目擊證人曹治中於96年10月23日警詢時陳
    稱略謂：「（問：車禍於何時、何地方發生？當時車禍發生
    情形如何？）於96年10月22日23時30分許，在平鎮市○○路
    橋上往中壢方向。當時我駕車於上述時地往中壢方向行駛，
    後方一部自小客車（即張賜福所駕駛肇事之車輛）駛到對向
    車道要超我的車，剛好對向有來車，然後我就把車輛減速向
    右靠，對方就順利將車輛向右打駛到我車輛前方，但他車失
    控，要往左打回來時，車子就打滑失控到對向車道，車頭朝
    向往龍潭方向，車子後側撞到護欄，撞到護欄後對向往龍潭
    方向一部機車（即上訴人所騎乘之機車）剛好駛過，追撞到
    該車車輛後方，該機車駕駛（即上訴人）彈起來掉到橋下」
    等語，有調查筆錄影本1 份可稽（見臺灣桃園地方法院檢察
    署96年度偵字第26459號偵查卷第16、17頁）。
  (四)本院函請國立交通大學行車事故鑑定研究中心，就系爭事故
    發生時若發生地點之護欄高度提高至80至81公分，是否得免
    除上訴人掉落橋下之結果予以鑑定，經國立交通大學以100
    年9月5日交大管運字第1001008440號函檢附行車事故鑑定意
    見書，略謂：「三事故現場護欄斷面內（道路）側屬於兩段
    漸斜狀，其目的係讓車道行駛車輛因故偏向斜撞時（即一般
    之擦撞），提供該車反彈回車道之功能。輪胎滑痕終點與機
    車停置點相近，且未見機車倒地滑行之刮地痕跡，推斷機車
    應係在停置點不遠處發生撞擊，亦即兩車觸擊點靠近護欄。
    本案係小客車酒後失控與對向機車撞擊所致之交通事故，且
    機車騎士遭撞擊後曾騰空彈起再摔落。人體重心位於腹部，
    即胯部以上某處；倘以『被害人騎乘機車高度前端為78公分
    、後端為81公分』，『假若中豐路橋護欄之高度提高為80公
    分至81公分』，由於機車騎士彈起時將以與水平呈若干角度
    之方式拋射出，則依運動力學判斷，被害人（即上訴人）仍
    將翻越護欄頂部，不得免除掉落橋下的結果」等語（見本院
    卷第57至59頁）。此外，依照桃園縣政府警察局道路交通事
    故當事人酒精測定紀錄表、汽車駕駛人酒後生理協調平衡檢
    測紀錄卡、違反刑法第185條之3查獲後測試、觀察職務報告
    、道路交通事故現場圖、道路交通事故調查報告表(一)、(二)、
    舉發違反道路交通管理事件通知單（見上開偵查卷宗第8至2
    5 頁、第29頁），與證人曹治中之陳述內容互核以觀，可知
    系爭事故主要係張賜福酒後無法正常駕駛車輛，致於超車後
    車輛打滑侵入對向車道，在對向車道駕駛機車直行而來之上
    訴人反應不及而遭張賜福所駕駛之車輛撞擊，上訴人因被撞
    擊後之作用力彈起而墜落系爭陸橋下方。衡諸系爭事故之過
    程及上訴人係被撞彈起往護欄方向翻落之物理作用結果，被
    上訴人未設置合於規定高度護欄之行為，非上訴人發生系爭
    事故時被彈起摔落橋下之原因，即使護欄高度縱達80公分或
    81公分，亦不能防止上訴人被撞彈起而摔落系爭陸橋下之結
    果發生，故被上訴人未設置合於上開高度護欄之行為，與上
    訴人摔落橋下受傷之結果間，即難認為有相當因果關係。證
    人曹治中於系爭事故甫發生，記憶最為鮮明時之96年10月23
    日已於警訊陳述在卷，上訴人請求本院再度傳訊證人曹治中
    ，本院認無必要，附此敘明。
  (五)上訴人又主張：被上訴人為公路主管機關依法規及當地交通
    實際狀況，應於系爭陸橋設置護網、中央分隔島，增強其保
    護功能，確保往來行車之安全，以防止其墜落橋下，卻未為
    之，其對於系爭陸橋之設置有欠缺等語，惟為被上訴人所否
    認，並以前開情詞置辯。按道路交通標誌標線號誌設置規則
    第165條第1、2 項規定：「分向限制線，用以劃分路面成雙
    向車道，禁止車輛跨越行駛，並不得迴轉。本標線為雙黃實
    線，線寬及間隔均為10公分。除交岔路口或允許車輛迴轉路
    段外，均整段劃設之」、公路設計路線規範第2.4 條規定：
    「中央分隔帶係公路為分隔對向車道，界於分向車道邊線間
    之範圍。公路設有內路肩時，中央分隔帶包含內路肩寬。中
    央分隔帶設置規定如下：1.一、二級公路應設置中央分隔帶
    ；其寬度應1. 8公尺以上。2.三級路四車道以上公路，宜設
    置中央分隔帶」（見原審卷第86頁）。查被上訴人為禁止車
    輛跨越行駛或迴轉，已依道路交通標誌標線號誌設置規則第
    165條第1、2 項規定，於系爭陸橋路段劃設雙黃線，且系爭
    陸橋屬4級公路，速限50 公里，依公路設計路線規範第2.4
    條「中央分隔帶」之規定，並未強制要求設置中央分隔帶等
    情，除有系爭保全證據事件卷宗內所附之勘驗現場照片可稽
    外，並有公路路線設計規範明細表影本1 紙附卷可參（見原
    審卷第135 頁）。至於在系爭陸橋上設置護網，不惟無任何
    法令依據，且整座陸橋如此龐大遠長，位處露天，終日承受
    日曬風吹雨淋，不只技術上不易架設、景觀上有礙觀瞻，安
    全維護上更容易脫落，反傷及橋下人車，實無可行。是被上
    訴人未在系爭陸橋上設置中央分隔帶或在其旁設置護網，均
    難認其公有公共設施有何設置或管理上之欠缺，上訴人據此
    請求國家賠償，於法未合。雖被上訴人事後於系爭陸橋之快
    慢車道間設置有分隔設施，以便區○○○道和機車道，惟被
    上訴人於系爭陸橋依法並無設置中央分隔帶之義務，自不得
    以被上訴人事後於系爭陸橋設置中央分隔帶之行為，逕認事
    故發生之時被上訴人未設置中央分隔帶即係對於系爭陸橋之
    設置或管理有欠缺。
  (六)按公有公共設施因設置或管理有欠缺，致人民生命、身體或
    財產受損害者，國家應負損害賠償責任；國家損害賠償，除
    依本法規定外，適用民法規定，國家賠償法第3條第1項、第
    5 條固有明文。然按損害賠償之債，以有損害之發生及有責
    任原因之事實，並二者之間，有相當因果關係為成立要件。
    故原告所主張損害賠償之債，如不合於此項成立要件者，即
    難謂有損害賠償請求權存在（最高法院48年台上字第481 號
    判例意旨參照）。本件被上訴人未設置合於規定高度護欄之
    行為與上訴人摔落橋下受傷之結果間，難認有相當因果關係
    。此外，上訴人未在系爭陸橋上設置中央分隔帶或在其旁設
    置護網，亦難認係屬公有公共設施有欠缺，均已詳如前述，
    ，則上訴人請求被上訴人賠償其所受損害，自屬無據，不應
    准許。
六、綜上所述，上訴人依國家賠償法第3條第1項、第5 條準用民
    法第193條第1項、第195條第1項之規定，請求被上訴人給付
    上訴人250 萬元，及自起訴狀繕本送達翌日起至清償日止，
    按年息5%計算之利息，為無理由，不應准許。從而，原審就
    此部分為上訴人敗訴之判決，核無違誤，上訴意旨指摘原判
    決此部分不當，求予廢棄改判，為無理由，應予駁回。
七、兩造其餘之攻擊或防禦方法及未經援用或進行調查之證據，
    經本院斟酌後，認為均不足以影響本判決之結果，自無予以
    調查或逐一詳予論駁之必要，附此敘明。
八、據上論結，本件上訴為無理由，依民事訴訟法第449條第1項
    、第78條，判決如主文。
中    華    民    國    100   年    12    月    30    日
                     民事第四庭
                         審判長法  官 張劍男
                               法  官 翁昭蓉
                               法  官 陳靜芬
正本係照原本作成。
如不服本判決，應於收受送達後20日內向本院提出上訴書狀，其
未表明上訴理由者，應於提出上訴後20日內向本院補提理由書狀
（均須按他造當事人之人數附繕本）上訴時應提出委任律師或具
有律師資格之人之委任狀；委任有律師資格者，另應附具律師資
格證書及釋明委任人與受任人有民事訴訟法第466條之1第1項但
書或第2項（詳附註）所定關係之釋明文書影本。如委任律師提
起上訴者，應一併繳納上訴審裁判費。
中    華    民    國   101    年    1     月    2     日
                                書記官 應瑞霞
附註：
民事訴訟法第466條之1（第1項、第2項）：
對於第二審判決上訴，上訴人應委任律師為訴訟代理人。但上訴
人或其他法定代理人具有律師資格者，不在此限。
上訴人之配偶、三親等內之血親、二親等內之姻親，或上訴人為
法人、中央或地方機關時，其所屬專任人員具有律師資格並經法
院認為適當者，亦得為第三審訴訟代理人。